【裁判字號】    90,判,1210
【裁判日期】    900712
【裁判案由】    地價稅
【裁判全文】
最  高  行  政  法  院  判  決                    九十年度判字第一二一○號
    原      告  家豐建設股份有限公司
    代  表  人  甲○○
    被      告  臺北市稅捐稽徵處
    代  表  人  謝松芳
右當事人間因有關地價稅事件，原告不服財政部中華民國八十八年十一月二十日台財
訴第000000000號再訴願決定，提起行政訴訟。本院判決如左：
    主  文
原告之訴駁回。
訴訟費用由原告負擔。
    事  實
緣原告所有坐落台北市○○區○○段四小段八七九、八八○地號等二筆土地（依據原
告檢送之土地所有權狀記載，系爭土地地目為旱地目，原告於民國七十五年間自債務
人曾辰興處拍賣取得，所有權登記日期：七十六年二月二十四日），經被告所屬士林
分處依法課徵其八十五年期地價稅。嗣原告分別於八十六年一月二十九日、五月二十
一日、六月二十七日、八月九日、九月八日、十月八日、十月十三日以系爭土地依法
不能建築，且仍作農業使用，主張應依土地稅法第二十二條規定課徵田賦，免徵地價
稅為由，向該分處申請更正改課田賦，經該分處分別以八十六年四月二十二日、六月
二十八日、八月十四日、九月二十日、十月二十日北市稽士林乙字第八八六七、一四
七○九、一九八九三、二二四六九、二五九二○號（兼復八十六年十月八日及十月十
三日來函）函復否准其所請。原告不服，於八十六年十一月二十八日再向該分處提出
申請，要求系爭土地八十五、八十六年期地價稅更正改為課徵田賦，經該分處依稅捐
稽徵法第三十五條之規定移請被告按復查程序辦理。案經被告以八十七年二月十九日
北市稽法乙字第八七一○一○七八○○號復查決定：「復查駁回。」原告不服，一再
訴願，遞遭決定駁回，遂提起行政訴訟。茲摘兩造訴辯意旨於次：
原告起訴意旨及補充理由略謂：一、原告所有座落台北市○○區○○段四小段八七九
、八八○地號等二筆土地，係為公共設施未完竣地區，雖編列為「第二種住宅區」然
受囿於「台北市住宅區山坡地開發建築要點」（下稱建築要點）目前卻依法不能建築
，且自始即供農作使用，依土地稅法第二十二條第一項第四款之規定應課徵田賦，然
被告卻引用不利原告之條款即同法第一項第二款、第三款暨但書之規定為由，予以課
徵地價稅。二、經查土地稅法第二十二條第一項第二款：公共設施尚未完竣前仍作農
業用地使用者，第三款：依法限制建築仍作農業用地使用者，應課徵田賦，惟應受同
法條第二項但書：以自耕農及依耕地三七五減租條例出租之耕地為限，然原告所有上
開之土地雖為公共設施尚未完竣地區，但卻編列為「第二種住宅區」亦即並非「依法
限制建築」，目前不能且無法建築之主要因素，係受囿於上開「建築要點」故應屬「
不能建築」與「限制建築」有別，既屬「依法不能建築」應符合土地稅法第二十二條
第一項第四款課徵田賦之規定，而無關法條第二項但書之限制，被告將系爭土地誤認
為「依法限制建築」顯有不合且無理之處。三、次查台北市政府都市發展局（下稱「
發展局」）於4.14.以北市都二字第八六二○五七七九○○號函：申請建築仍須依前
開「建築要點」辦理，又台北市政府建築管理處復以系爭土地因未面臨建築線，故無
法核發建築執照，應另提細部都市計畫送發展局審核後始能核發雜項執照俟開發完竣
後再行申請核發建築執照，再依發展局稱：土地面積須達二萬平方公尺以上始能提出
都市細部計畫，但查原告所有座落之土地面積僅一、四七三．八○平方公尺，無法單
獨提出申請，又週邊均屬國有地，目前出租於當地農民供農業使用，且無出售或興建
之計畫，故無法達成最低面積之要求，實無法單獨提出申請建築；另查系爭土地目前
並非編列為軍事區抑或管制區等之限制建築，而不能建築兩者之認知天壤地別，系爭
土地目前既屬依法不能建築，符合土地稅法第二十二條第一項第四款課徵田賦之規定
。且依發展局八十九年八月二十五日北市都五字第八九二一九七四四○○、八九二一
九七七五○○號函，明確指示系爭土地及附近，迄至目前尚列為公共設施未完竣地區
，有關建築事宜，應依「台北市山坡地開發建築要點」辦理。四、再查系爭土地8.
台北市政府農業用地會勘小組現場會勘稱：現場僅種植龍眼樹五株，樹齡年以上
，餘並無任何栽植及管理情形等語，惟查系爭土地因屬公共設施尚未完竣地區，給水
不易、排水不良、交通亦不便、農作物成長不易，雖時有更迭，然卻罔然無功，後經
多次自訂規劃給水及排水設施後目前始稱具成效，原告於行政救濟階段所檢陳之相關
現場照片，證明現場有百年龍眼樹齡棵樹，有四十年以上之油桐樹大小計株、芒
果樹三株、蓮霧、楊桃各乙株，其它尚有茶花五大株及萬年青花圃，顯見供農作使用
無疑，然復查機關、訴願機關、再訴願機關均不予認定，蓋農耕用地亦有休耕期或農
作物更換期，倘以此期間作為是否供農業使用之認定標準，恐有失常態之規範；且(一)
系爭土地，被告士林分處於八十九年九月八日會同台北市建設局、發展局、士林地政
事務所人員及原告等至現場會勘，當場發展局代表明確表示該處迄至目前尚列為公共
設施未完竣地區；建設局代表則表示系爭土地其中八八○地號部分，尚符農業使用，
八七九地號則與農業使用尚有不符。(二)自右開會勘紀錄表可證系爭土地目前確作農業
使用，其中八七九地號土地雖建設局代表表示現場部分為廢磚塊及磚塊而與農業使用
不符云云。惟查，上揭土地上雖有部分舊四吋磚圍牆，然僅佔約不到一坪之面積，此
有原告於訴願、再訴願審理中所檢附之現場照片可稽，且建設局代表亦承認八七九地
號土地上種有番石榴及油桐樹、花樹等雜木，除卻舊磚牆不到一坪之面積，其餘實已
種滿農作物，系爭土地目前確作農業用地使用。五、本件系爭土地因無法開發利用，
課徵地價稅確屬不合，被告以北市稽財甲字第八九一二七七八三○○號函文台北市政
府財政局請示得否減徵地價稅(一)在說明四中，即明白表示系爭土地「迄今仍屬公共設
施未完竣地區，其中八八○地號土地尚作農業使用。」足證原告主張系爭土地目前仍
作農業使用，且系爭土地迄至目尚屬公共設施未完竣地區屬實無疑。(二)在說明五中明
白表示系爭土地「面積合計僅一四七三．八○平方公尺，占其坐落山坡地範圍之小部
分，需與範圍內其他土地整體開發，不可單獨申請開發建築，且無臨接建築線，而查
該地周圍大部分為國有地無法開發使用屬實，形同限制建築．．．」被告亦明瞭系爭
土地根本無法開發使用，系爭土地確屬「不能建築」。六、(一)復依財政部七一、一○
、五臺財稅第三七二八○號函、內政部七一、九、一六臺內地第一一二九八五號函示
：「都市土地依都市計畫編為農業區及保護區，經列為重劃範圍，且公共設施已完竣
，因都市計畫變更為住宅區尚未核定，致未使用，其在都市計畫依法變更前，准仍課
徵田賦。」「依照平均地權條例第二十二條第一項第一、三、四款規定徵收田賦之都
市土地，僅以「在作農業用地使用期間」為限。本案土地未作農業使用，顯與上開規
定不合；惟為顧及該等土地經重劃後，農業設施已遭破壞致無法作農業使用，同時因
都市計畫尚未配合變更亦不能建築使用，故該土地未作使用，非可歸責於土地所有權
人，為肆應事實困難，似可於都市計畫依法變更前，仍予課徵田賦，以減輕土地所有
權人負擔，並利重劃業務之進行。」(二)參照前揭財政部及內政部之函示，原作農業使
用之都市土地，經重劃後公共設施已完竣且未作農業使用者尚且能課徵田賦，系爭土
地不能建築亦非可歸責於原告，且仍作農業使用並為公共設施未完竣地區，改課地價
稅實有失稅賦公平。綜上所述，原告所有系爭土地確屬「依法不能建築」之土地，且
仍作農業使用，依法應課徵田賦，被告誤認係屬「依法限制建築」之土地，而適用土
地稅法第二十二條第一項第二、三款、第二項課徵地價稅，適用法令顯有錯誤，訴願
及再訴願決定機關遞與維持上揭違法之行政處分亦有未合，爰依法提起行政訴訟，請
求到院說明及到現場履勘，並撤銷上開違法之行政處分、訴願決定及再訴願決定，以
維權益，實感德便等語。
被告答辯意旨略謂：一、按土地稅法第十四條規定：「已規定地價之土地，除依第二
十二條規定課徵田賦者外，應課徵地價稅。」同法第十五條第一項規定：「地價稅按
每一土地所有權人在每一直轄市或縣（市）轄區內之地價總額計徵之。」同法第十六
條規定：「地價稅基本稅率為千分之十。．．．。」同法第二十二條第一項及第二項
規定：「非都市土地依法編定之農業用地或未規定地價者，徵收田賦。但都市土地合
於左列規定者，亦同．．．二、公共設施尚未完竣前，仍作農業用地使用者。三、依
法限制建築，仍作農業用地使用者。．．．前項第二款及第三款，以自耕農地及依耕
地三七五減租條例出租之耕地為限。」二、卷查系爭土地依都市計畫屬於第二種住宅
區，已為台北市政府都市發展局審明確認在案。至原告主張系爭土地受囿於建築要點
目前依法不能建築，且自始即供農業使用，依土地稅法第二十二條第一項第四款之規
定應課徵田賦各節，經查被告士林分處曾以八十六年三月三十一日北市稽士林乙字第
六九○七號函請台北市政府都市發展局查復，經該府都市發展局以八十六年四月十四
日北市都二字第八六二○五七七九○○號函復以：「．．．首揭土地都市計畫經查係
屬『第二種住宅區』，依法屬於可建築用地，惟該等土地都市計畫案圖說內載明規定
並繪示適用『台北市住宅區山坡地開發建築要點』規定範圍內，故申請建築時仍須依
該要點辦理。．．．」依都市發展局上開函復內容觀之，系爭土地非屬「依法不能建
築」之土地，足堪認定。又原告所有系爭土地經該分處再以八十六年六月三日北市稽
士林乙字第一二四二一號函請台北市政府都市發展局查復公共設施有無完竣，經該府
都市發展局以八十六年六月十三日北市都五字第八六二一○二三八○○號函復以：「
．．．上述土地係屬公共設施未完竣地區，．．．」按都市土地公共設施尚未完竣前
，仍作農業用地使用者，徵收田賦，固為首揭法條所明定，惟該規定係以自耕農地及
依耕地三七五減租條例出租之耕地為限，此參照農業發展條例第三條第十一款：「本
條例用辭定義如左：．．．十一、耕地：指農業用地中依區域計畫法編定之農牧用地
，或依都市計畫法編為農業區、保護區之田、旱地目土地，或依土地法編定之農業用
地，或未依法編定而土地登記簿所記載田、旱地目之土地。」之規定及最高法院六十
三年度台上字第一五二九號判例：「耕地租用，除漁牧外，係指租耕他人之農地（田
地、旱地）或雖非農地，而其租用目的係種植稻麥、甘蔗、蕃薯、茶、桑等一般農作
物之土地而言。倘為林地，其使用目的又為造林者，自無主張耕地三七五減租條例．
．．之餘地。」之意旨，本件系爭土地既編定為住宅區，非屬農地或耕地，無依法不
能建築之情況，且經台北市政府訴願審議委員會派員會同該府建設局農業用地會勘小
組人員於八十七年八月二十一日上午至系爭土地現場會勘結果為：「本案經現場勘查
，僅龍眼樹約五株，且樹齡已達十五年以上，餘並無任何栽植及管理之情形。」有現
場拍攝之採證相片六幀附卷可稽。系爭土地目前並未作農業用地使用，足堪認定。是
以系爭土地並無土地稅法第二十二條第一項各款徵收田賦規定之適用，至為明確。至
系爭土地建造執照、雜項執照均無法申請等情核與本件地價稅之課稅內容無涉。從而
，被告士林分處依法核課系爭土地八十五年及八十六年期地價稅，揆諸首揭法條規定
並無違誤，復查決定、訴願及再訴願決定遞予維持，並無不合。綜上論述，原告之訴
顯無理由，請求依法予以駁回等語。
    理  由
按「已規定地價之土地，除依第二十二條規定課徵田賦外，應課徵地價稅。」「地價
稅按每一土地所有權人在每一直轄市或縣（市）轄區內之地價總額計徵之。」、「地
價稅基本稅率為千分之十。．．．」及「非都市土地依法編定之農業用地或未規定地
價者，徵收田賦。但都市土地合於左列規定者亦同．．．二、公共設施尚未完竣前，
仍作農業用地使用者。三、依法限制建築，仍作農業用地使用者。四、依法不能建築
，仍作農業用地使用者。．．．」「前項第二款及第三款，以自耕農地及依耕地三七
五減租條例出租之耕地為限。」分別為土地稅法第十四條、第十五條第一項、第十六
條及第二十二條第一項、第二項所明定。查本件原告所有坐落台北市○○區○○段四
小段八七九、八八○地號等二筆土地，經被告所屬士林分處依法課徵其八十五年期地
價稅。嗣原告分別於八十六年一月二十九日、五月二十一日、六月二十七日、八月九
日、九月八日、十月八日、十月十三日以系爭土地依法不能建築，且仍作農業使用，
主張應依土地稅法第二十二條規定課徵田賦，免徵地價稅為由，向該分處申請更正改
課田賦，經該分處分別以八十六年四月二十二日、六月二十八日、八月十四日、九月
二十日、十月二十日北市稽士林乙字第八八六七、一四七○九、一九八九三、二二四
六九、二五九二○號（兼復八十六年十月八日及十月十三日來函）函復否准其所請。
原告不服，於八十六年十一月二十八日再向該分處提出申請，要求系爭土地八十五、
八十六年期地價稅更正改為課徵田賦，經該分處依稅捐稽徵法第三十五條之規定移請
被告按復查程序辦理。案經被告以八十七年二月十九日北市稽法乙字第八七一○一○
七八○○號復查決定，以原告並非自耕農之農民，且無依耕地三七五減租條例出租之
情事，自無上開法條規定課徵田賦之適用，又據台北市政府都市發展局八十六年四月
十四日北市都二字第八六二○五七七九○○號、八十六年六月十三日北市都五字第八
六二一○二三八○○號函分別載明，系爭土地係屬第二種住宅區，依法屬於可建築用
地，乃係屬公共設施未完竣地區，此有台北市政府都市發展局函附卷可查。是揆諸首
揭法條規定，士林分處課徵原告八十五及八十六年期地價稅，並無不合等由，駁回其
復查之申請。核與首開法律規定並無不合，一再訴願決定遞予維持，亦無違誤，均應
予維持。原告不服，主張系爭土地，依都市計畫雖屬第二種住宅區，然由於面積僅一
、四七三．八○平方公尺，「山坡地開發建築要點」管制地區不能單獨申請開發建築
，且該地區之細部計畫及街廓範圍迄未擬訂，亦不能單獨申請開發，再查系爭土地，
種有百年以上龍眼大樹，年年採收，自始即供農作使用，符合土地稅法第二十二條第
一項但書第四款，依法不能建築，仍作農業使用應徵收田賦之規定云云。查系爭土地
依都市計畫屬於第二種住宅區，為訴辯雙方所不爭執，至是否屬於依法不能建築或依
法限制建築用地？被告士林分處曾以八十六年三月三十一日北市稽士林乙字第六九○
七號函請台北市政府都市發展局查復，經該府都市發展局以八十六年四月十四日北市
都二字第八六二○五七七九○○號函復以：「．．．首揭土地都市計畫經查係屬『第
二種住宅區』，依法屬於可建築用地，惟該等土地都市計畫案圖說內載明規定並繪示
適用『台北市住宅區山坡地開發建築要點』規定範圍內，故申請建築時仍須依該要點
辦理。．．．」依都市發展局上開函復內容觀之，系爭土地非屬「依法不能建築」之
土地，足堪認定。原告主張系爭土地「不能建築」，並無足採。又系爭土地經被告士
林分處再以八十六年六月三日北市稽士林乙字第一二四二一號函請台北市政府都市發
展局查復公共設施有無完竣，經該府都市發展局以八十六年六月十三日北市都五字第
八六二一○二三八○○號函復以：「．．．上述土地係屬公共設施未完竣地區，．．
．」按都市土地公共設施尚未完竣前，仍作農業用地使用者，徵收田賦，固為首揭法
條所明定，惟該規定係以自耕農地及依耕地三七五減租條例出租之耕地為限，此參照
農業發展條例第三條第十一款規定自明，本件系爭土地既編定為住宅區，非屬農地或
耕地，無依法不能建築之情況，且經台北市政府訴願審議委員會派員會同該府建設局
農業用地會勘小組人員於八十七年八月二十一日上午至系爭土地現場會勘結果為：「
本案經現場勘查，僅龍眼樹約五株，且樹齡已達十五年以上，餘並無任何栽植及管理
之情形。」有現場拍攝之採證照片六幀附卷可稽，系爭土地目前並未作農業用地使用
，足堪認定，原告所附照片既與會勘事實不符，自難採據。綜上所述，系爭土地並無
土地稅法第二十二條第一項各款徵收田賦規定之適用，原告起訴意旨難謂有理由，應
予駁回。
據上論結，本件原告之訴為無理由，爰依行政訴訟法施行法第二條、行政訴訟法第九
十八條第三項前段，判決如主文。
中    華    民    國     九十        年      七      月      十二       日
                    最 高 行 政 法 院  第 二 庭
                                審 判 長 法  官      陳  石  獅
                                         法  官      林  家  惠
                                         法  官      彭  鳳  至
                                         法  官      高  啟  燦
                                         法  官      黃  合  文
右  正  本  證  明  與  原  本  無  異
                                         法院書記官  王  福  瀛
中    華    民    國     九十        年      七      月      十七       日


司法院資訊處製作；財團法人民間司法改革基金會備份。
